臺灣桃園地方法院交通事件裁定　　　　100年度交聲字第146號
原處分機關　交通部公路總局臺北區監理所
異　議　人
即受處分人　高淑美
上列受處分人因違反道路交通管理處罰條例案件，對於交通部公
路總局臺北區監理所中華民國100 年2 月21日所為之處分（北監
營裁字第裁40-CO0000000號）聲明異議，本院裁定如下：
    主  文
原處分撤銷。
高淑美汽車駕駛人，駕駛汽車肇事致人受傷而逃逸，吊銷其持有
各級車類之駕駛執照，並於壹年內不得考領駕駛執照。
    理  由
一、原處分機關處分意旨略以: 異議人即受處分人高淑美於民國
    97年1 月15日上午7 時30分許，駕駛車牌號碼5490-FX 號自
    小客車，行經臺北縣樹林市（已於99年12月25日改制為新北
    市樹林市區，以下同）中山路與中洲路口時，因有「汽車駕
    駛人駕駛汽車肇事致人受傷而逃逸」之交通違規，經臺北縣
    政府警察局（已於99年12月25日改制為新北市政府警察局，
    以下同）樹林分局警員填製臺北縣政府警察局北縣警交字第
    C00000000 號舉發違反道路交通管理事件通知單（下稱舉發
    通知單）舉發。嗣經原處分機關認定有上開交通違規情事，
    依道路交通管理處罰條例第62條第3 項（原處分漏載此規定
    ）、第4 項前段及第67條第3 項（原處分漏載此規定）規定
    ，裁處異議人罰鍰新臺幣（下同）6,000 元，並吊銷其駕駛
    執照，自100 年3 月24日起1 年內不得考領駕駛執照。
二、聲明異議意旨略以：異議人高淑美因肇事逃逸致人受傷而逃
    逸之交通違規，業經檢察官為緩起訴處分，並於收受檢察官
    緩起訴處分執行命令通知後3 個月內向財團法人臺灣兒童暨
    家庭扶助基金會臺北縣分事務所支付30,000元，而原處分機
    關另裁處罰緩6,000 元及吊銷駕駛執照，有違一罪不二罰之
    原則，爰為此聲明異議等語。
三、經查:
(一)、按汽車駕駛人駕駛汽車肇事致人受傷或死亡者，應即採取救
    護措施及依規定處置，並通知警察機關處理，不得任意移動
    肇事汽車及現場痕跡證據，違反者處3,000 元以上9,000 元
    以下罰鍰。但肇事致人受傷案件當事人均同意時，應將肇事
    汽車標繪後，移置不妨礙交通之處所。前項駕駛人肇事致人
    受傷而逃逸者，吊銷其駕駛執照；致人重傷或死亡而逃逸者
    ，吊銷其駕駛執照，並不得再考領。汽車駕駛人，曾依本條
    例其它各條規定吊銷駕駛執照者，1 年內不得考領駕駛執照
    。汽車駕駛人，因違反本條例及道路交通安全規則之規定，
    受吊銷駕駛執照處分時，吊銷其持有各級車類之駕駛執照。
    道路交通管理處罰條例第62條第3 項、第4 項、第67條第 3
    項、第68條第1 項分別定有明文。復依違反道路交通管理事
    件統一裁罰基準表之記載，汽車駕駛人違反道路交通管理處
    罰條例第62條第3 項及第4 項前段規定，於期限內繳納或到
    案聽候裁決者，應處罰鍰6,000 元，並吊銷駕駛執照。查異
    議人高淑美確於前揭時、地，駕駛車牌號碼5490-FX 號自小
    客車，疏未注意而不慎撞擊侯建南所騎乘車號TXW-242 號輕
    型機車左側及由陳秀桃所駕駛之車號HM-6790 號自小客車左
    側車身，侯建南因之人車倒地受有2 根肋骨閉鎖性骨折合併
    胸痛、創傷性血胸、下肢挫之傷害（過失傷害部分，另為不
    起訴處分）。詎異議人駕車肇事致人受傷後，並未立即採取
    救護或其他必要措施，及向警察機關報告，而逕行駕駛上開
    車輛逃離現場。路人遂記肇事車輛車號告知陳秀桃，再由陳
    秀桃報警處理。嗣異議人97年1 月15日下午5 時10分許自行
    到案製作筆錄而查獲，業據異議人坦認屬實，核與證人陳秀
    桃於警詢及偵訊時證述之情節大致相符，並有道路交通事故
    現場圖、交通事故現場調查報告表（一）、（二）、亞東紀
    念醫院診斷證明書1 紙、事故現場及車損照片24張附卷可證
    ，是以異議人於上揭時、地肇事致人受傷而逃逸之事實，堪
    以認定，異議人確有道路交通管理處罰條例第62條第3 項前
    段所定之交通違規行為無疑。次查，異議人前述違規行為，
    同時涉犯刑法第185 條之4 肇事逃逸之公共危險罪嫌，經臺
    北縣政府警察局樹林分局移送臺灣板橋地方法院檢察署檢察
    官偵查，由該署檢察官於97年2 月29日以97年度偵字第6357
    號為緩起訴處分，緩起訴期間為1 年，並於緩起訴處分確定
    收受檢察官緩起訴處分執行命令通知後3 個月向財團法人臺
    灣兒童暨家庭扶助基金會臺北縣分事務所支付30,000元之事
    實，亦有臺灣高等法院被告前案紀錄表、臺灣板橋地方法院
    檢察署檢察官97年度偵字第6357號緩起訴處分書、財團法人
    臺灣兒童暨家庭扶助基金會臺北縣分事務所收據各1 份附卷
    可佐，是異議人稱因肇事逃逸致人受傷而逃逸之交通違規，
    業經檢察官為緩起訴處分，並已於收受檢察官緩起訴處分執
    行命令通知後3 個月之期間內向財團法人臺灣兒童暨家庭扶
    助基金會臺北縣分事務所支付30,000元之事實，堪信屬實。
(二)、次按「一行為同時觸犯刑事法律及違反行政法上義務規定者
    ，依刑事法律處罰之。但其行為應處以其他種類行政罰或得
    沒入之物而未經法院宣告沒收者，亦得裁處之。前項行為如
    經不起訴處分或為無罪、免訴、不受理、不付審理之裁判確
    定者，得依違反行政法上義務規定裁處之」，94年2 月5 日
    公布，95年2 月5 日施行之行政罰法第26條定有明文。此即
    所謂「一事不二罰」原則，考其立法理由在於，一行為同時
    觸犯刑事法律及違反行政法上義務規定時，由於刑罰與行政
    罰同屬對不法行為之制裁，而刑罰之懲罰作用較強，故在處
    罰目的相同且處罰方式相同時，若依刑事法律處罰，即足資
    警惕時，實無一事二罰再處行政罰之必要；且刑事法律處罰
    ，由法院依法定程序為之，較符合正當法律秩序，應予優先
    適用。故同時觸犯刑事法律及違反行政法上義務規定之行為
    ，行政機關得否科以與刑罰相類之行政處罰，端視該行為之
    刑事訴追或審判程序終局結果而定。至於罰鍰以外之沒入或
    其他種類行政罰，因兼具維護公共秩序之作用，為達行政目
    的，行政機關仍得併予裁處。又所謂「其他種類行政罰」，
    係指違反行政法上之義務應受「裁罰性」之「不利處分」，
    依行政罰法第2 條規定，應包括限制或禁止行為之吊扣證照
    處分、剝奪或消滅資格之吊銷證照處分及警告性之講習處分
    在內。是汽車駕駛人肇事逃逸行為，如同時涉犯刑法第 184
    條之4 之公共危險罪嫌，依上開行政罰法第26條第1 項規定
    ，道路交通主管處罰機關除得依該條項但書規定處以「其他
    種類行政罰」外，應由管轄之地方法院檢察署及各級法院依
    刑事案件程序處理，非有行政罰法第26條第2 項所規定之經
    不起訴處分或為無罪、免訴、不受理、不付審理之裁判確定
    等事由，即不得再依道路交通管理處罰條例第35條第1 項第
    1 款規定裁處行為人罰鍰之行政罰。
(三)、又刑事訴訟法第253 條之3 第1 項規定：「檢察官之緩起訴
    處分於緩起訴期間內，有下列情形之一者，檢察官得依職權
    或依告訴人之聲請撤銷原處分，繼續偵查或起訴：一於期間
    內故意更犯有期徒刑以上刑之罪，經檢察官提起公訴者。二
    二緩起訴前，因故意犯他罪，而在緩起訴期間內受有期徒刑
    以上刑之宣告者。三違背第二百五十三條之二第一項各款之
    應遵守或履行事項者。」是經檢察官為緩起訴處分者，於緩
    起訴之猶豫期間內，最終是否會被檢察官提起公訴，猶懸而
    未定，亦即緩起訴處分於猶豫期間內尚未具有實質之確定力
    ，檢察官仍得根據上開規定依職權或依告訴人之聲請，將被
    告緩起訴處分撤銷。而依行政罰法第26條第2 項之立法意旨
    ，必須待緩起訴處分「實質確定」時，被告才最終地確定免
    於受刑事訴追，原處分機關始得為行政裁罰，亦即在緩起訴
    期間內即猶豫期間期滿前，該緩起訴處分仍有被撤銷之可能
    ，此時原處分機關若依法為行政裁決，將使受處分人有同時
    遭受行政處罰及刑事訴追之危險，顯與行政罰法第26條規定
    之立法意旨相違背。因此，自行政罰法第26條規定立法意旨
    為有利於行為人之解釋，應認應受行政裁罰之行為，關於罰
    鍰部分，同一事實如經緩起訴處分確定者，亦有行政罰法第
    26條明定一事不二罰原則之適用。另刑事訴訟法第253 條之
    2 規定，檢察官為緩起訴處分者，得命被告向公庫或該管檢
    察署指定之公益團體、地方自治團體支付一定之金額，係屬
    檢察官課以被告之負擔，此負擔雖非「刑罰」，但性質上可
    謂實質的制裁，因被告如未在指定期間內確實履行，依刑事
    訴訟法第253 條之3 第1 項第3 款之規定，被告將遭受撤銷
    緩起訴處分之不利益；反之，倘其確實遵守並履行各項緩起
    訴條件，除非合於刑事訴訟法第260 條所定情形之一，否則
    被告即無再就同一案件遭受刑事訴追之虞，由此可知，被告
    經由緩起訴處分條件之履行得以免於遭檢察官發動起訴程序
    ，仍具有替代刑罰之效果，廣義而言，應屬前揭所稱之「實
    質刑事法律處罰」，而有行政罰法第26條第1項 「一事不二
    罰」規定之適用。是以行政罰法第26條第1項 規定「一行為
    同時觸犯刑事法律及違反行政法上義務規定者，依刑事法律
    處罰之。」該條項所謂「刑事法律之處罰」，應指觸犯刑事
    法律，經司法機關依刑事法律為不利益之諭知而言。至所謂
    「司法機關」包括法院與檢察署，所謂「刑事法律」則不限
    於刑事實體法上之規定，刑事程序法亦屬之，且所謂之「不
    利益」，凡限制自由、剝奪財產、或命提供勞務等均應包括
    在內（臺灣高等法院99年度交抗字第1600號裁定意旨，另同
    法院99年度交抗字第1597號裁定意旨可參）。
四、原處分適法性之判斷：
(一)、本件異議人高淑美雖就原處分裁處罰緩6,000 元及吊銷駕駛
    執照部分聲明異議，而未就1 年內不得考領駕駛執照之部分
    聲明異議，惟交通違規事實僅有1 個，有關其處罰效果之罰
    鍰、吊銷駕駛執照及1 年內不得考領駕駛執照，均與交通違
    規行為是否存在無從分離，本院仍應就原處分之所有處罰效
    果均併予審究，合先敘明。
(二)、原處分機關以異議人高淑美違規行為事證明確，據以裁處，
    固非無見。惟查，本件異議人肇事逃逸之同一事實，除經警
    認定有「汽車駕駛人駕駛汽車肇事致人受傷而逃逸」之交通
    違規，而製發上開舉發通知單予以舉發外，亦由臺灣板橋地
    方法院檢察署檢察官於97年2 月29日以97年度偵字第6357號
    為緩起訴處分，緩起訴期間為1 年，異議人應於緩起訴處分
    確定收受檢察官緩起訴處分執行命令通知後3 個月之期間向
    財團法人臺灣兒童暨家庭扶助基金會臺北縣分事務所支付30
    ,000元，異議人已於97年8 月27日向財團法人臺灣兒童暨家
    庭扶助基金會臺北縣分事務所支付30 ,000 元，緩起訴處分
    業於98年4 月7 日期滿未經檢察官撤銷，此有臺灣高等法院
    被告前案紀錄表1 紙附卷可參。揆諸前揭說明，異議人經檢
    察官命向指定之公益團體支付一定之金額，本質係含有替代
    刑罰之效果之處分，而有行政罰法第26條第1 項「一事不二
    罰」規定之適用，惟原處分機關仍另行裁處異議人罰鍰6,00
    0 元，自難認適法。至原處分機關另依道路交通管理處罰條
    例第62條第3 項、第4 項前段、第67條第3 項所為異議人吊
    銷駕駛執照，1 年內不得考領駕駛執照之處分，係罰鍰以外
    之其他種類行政罰，尚與「一事不二罰」原則無違，原處分
    機關自仍得併予裁處。
五、綜上所述，本件異議人高淑美確於上揭時、地駕駛自用小客
    車，而有「汽車駕駛人駕駛汽車肇事致人受傷而逃逸」之交
    通違規事實，惟同一肇事逃逸之事實業經檢察官為緩起訴處
    分，並命異議人向指定之指定之公益團體支付30,000元確定
    ，業經異議人履行完畢，緩起訴期間亦已屆滿在案，原處分
    機關於緩起訴期間屆滿後，針對同一事實裁處異議人罰鍰，
    使異議人受有一事二罰之危險，即屬於法有違。異議人以前
    揭情詞聲明異議，而原處分亦有可議之處，自屬無可維持，
    應由本院依道路交通事件處理辦法第19條規定，裁定將原處
    分撤銷，併就處罰效果重新諭知，自為裁定如主文第2 項所
    示，以資適法（臺灣高等法院暨所屬法院98年法律座談會刑
    事類提案第23號審查意見及研討結果參照）。
六、據上論斷，應依道路交通管理處罰條例第87條第2 項，道路
    交通事件處理辦法第19條前段，裁定如主文。
中    華    民    國   100    年    9     月    30    日
                  交通法庭    法  官  涂光慧
以上正本證明與原本無異。
如不服本裁定，應於裁定送達後5 日內向本院提出抗告狀。
                              書記官  周瑋芷
中    華    民    國   100    年    10    月    5     日